---
title: "Szereg czasowy - projekt"
author: "Izabela Szymkowiak"
date: "6 02 2022"
output:
  pdf_document: default
  html_document:
    df_print: paged
  word_document: default
---
Google Trends jest serwisem gromadzacym informacje na temat glownych zapytan kierowanych do wyszukiwarki Google, w zaleznosci od czasu. Dane, uzyte do projektu dotycza sumy wyszukan slowa "pogoda" w Polsce, w okresie od stycznia 2016 do grudnia 2020. Zrodlo danych: https://trends.google.pl/trends/explore?date=all&geo=PL&q=pogoda

## 0. Wczytanie danych

```{r}
knitr::opts_chunk$set(fig.width=8, fig.height=4) 
data <- read.csv("~/pogoda_googleTrends.csv", sep = ',')
names(data)[1]="data"
names(data)[2]="zainteresowanie"
head(data)
```
Dane zawieraja dwie kolumny - pierwsza informujaca o dacie zjawiska, oraz druga o sumie wyszukan slowa "pogoda" w wyszukiwarce Google. Poziom agregacji danych to miesiace. 
W pierwszym etapie przyjrzano sie zbiorowi danych. Sprawdzono wystepowanie brakow oraz przedstawiono podstawowe statystyki.
```{r}
sum(is.na(data))
summary(data)
```
Zbior danych nie posiada brakow. Slowo "pogoda" w wyszukiwarce Google w latach 2016-2020 pojawialo sie srednio 45.43 razy miesiecznie.

## 1. Analiza podstawowych wlasnosci szeregu
```{r}
pogoda.ts = ts(data$zainteresowanie, start = c(2016, 1), frequency = 12)
plot(pogoda.ts)


```
Kolejny etap to wizualizacja szeregu czasowego. Na podstawie powyzszego wykresu, mozna zauwazyc za suma wyszukan slowa "pogoda" rosla w okresie 2016-2020. Dokonano identyfikacji skladowych szeregu czasowego - trendu i wahan sezonowych. 

Zbior danych zostal podzielony na zbior uczacy (sty.2016 - gru.2019) oraz testowy (sty.2020 - gru.2020). Na tym etapie zaczeto pracowac na zbiorze uczacym.
```{r}
pogoda.ts.ucz = window(pogoda.ts, end = c(2019, 12))
pogoda.ts.test = window(pogoda.ts, start = c(2020, 1))

length(pogoda.ts.ucz)
length(pogoda.ts.test)
```
Sprawdzono istnienie obserwacji odstajacych.
```{r message=FALSE, warning=FALSE}

outliers = forecast::tsoutliers(pogoda.ts.ucz)
outliersIndexes = outliers$index
data$zainteresowanie[outliersIndexes]
data[outliersIndexes, ]
```
Nie wykryto obecnosci obserwacji odstajacych. 

W celu ograniczenia wplywu zmiennej liczby dni w miesiacach, wykonano korekte kalendarzowa.
```{r}
library(forecast)
monthdays(pogoda.ts.ucz)
```
Ze wzgledu na zmienna liczbe dni w miesiacach przeprowadzono korekre kalendarzowa. Ponizszy wykres przedstawia szereg przed i po korekcie kalendarzowej. 
```{r}
pogoda.korekta = pogoda.ts.ucz * (365.25 / 12) / forecast::monthdays(pogoda.ts.ucz)
plot(pogoda.ts.ucz, type ="l", col = "red")
lines(pogoda.korekta, col="green")
legend(x = "topleft",          
       legend = c("przed korekta", "po korekcie"),  
       lty = c(1, 1),           
       col = c(2, 3),           
       lwd = 2) 
```
Jako nowy zbior danych (uczacych) przyjeto dane po korekcie kalendarzowej. 
```{r}
pogoda.ts = pogoda.korekta
```

Wykresy sezonowe
```{r}
monthplot(pogoda.ts)
```
Wykres sezonowy dla kazdego miesiaca przedstawia dane w kolejnych latach. Na podstawie wykresu sezonowego mozna zauwazyc najwieksze zainteresowanie pogoda w miesiacach wakacyjnych (czerwiec-sierpien). Zauwazono takze w wielu miesiacach (m.in Jan, Feb, May) zaiteresowanie w kolejnych latach roslo, tzn. dla danego miesiaca w 2019 bylo ono wieksze niz w 2016. 


Wykres sezonowy.
```{r}
seasonplot(pogoda.ts, year.labels = TRUE,  col=rainbow(5))
```
Powyzszy wykres takze pokazuje rosnace zainteresowanie wyszukiwaniem pogody poprzez Google. Wskazuje to rowniez na trend. O sezonowosci ponownie swiadczy wieksza ilosc wyszukan w miesiacach wakacyjnych. 

Wykres rozrzutu dla wartości opóźnionych
```{r}
lag.plot(pogoda.ts, lags = 12, do.lines = F)

```
Wykres rozrzutu dla wartosci opoznionych to zaleznosc szeregu czasowego od obserwacji opoznionych od 1 do 12. Na podstawie wykresu dla opoznienia lag 12 mozna potwierdzic sezonowosc, natomiast bazujac na opoznieniu lag 1, sklaniac sie do potwierdzenia trendu.


Wykres autokorelacji
```{r}
Acf(pogoda.ts, lag.max = 60)
```
Na podstawie wykresu autokorelacji ACF nalezy zwrocic uwage na pierwsza wyrozniajaca sie pionowa linie - siega ona ponad wartosc 0.8 na osi Y. Oznacza ona silna zaleznosc pomiedzy kazda obserwacja a obserwacja poprzedzajaca. 

Wykres autokorelacji czastkowej
```{r}
Pacf(pogoda.ts, lag.max = 60)
```

## 2. Przeksztalcenia danych

Roznicowanie
```{r}
pogoda.diff = diff(pogoda.ts, lag = 12)
plot(pogoda.diff)
```

```{r}
pogoda.diff = diff(pogoda.diff, lag = 1)
plot(pogoda.diff)
```
Roznicowanie zostalo wykonane dwukrotnie: roznicowanie z argumentem lag = 12 w celu usuniecia sezonowosci, natomiast roznicowanie z argumentem lag = 1 w celu usuniecia trendu. Powyzsze dwa wykresy przedstawiaja szereg po roznicowaniu. Ponownie wykonano wykres autokorelacji i wykres autokorelacji czastkowej.
```{r}
forecast::Acf(pogoda.diff, lag.max = 60)
```
Na podstawie Acf, wybrano model sredniej ruchomej MA(3).
```{r}
forecast::Pacf(pogoda.diff, lag.max = 60)
```
Na podstawie Pacf wybrano model autoregresji AR(3).

Dekompozycja na podstawie sredniej ruchomej
```{r}
pogoda.decom = decompose(pogoda.ts)
plot(pogoda.decom)

```
Powyzszy rysunek przedstawia obserwowany szereg czasowy - wykres na samej gorze, a nastepnie jego skladowe. W pierwszej kolenosci trend szeregu, nastepnie skladowa sezonowa oraz na ostatnim wykresie szereg po odjeciu skladowych.

Wykonano wykres autokorelacji i wykres autokorelacji czastkowej dla reszt szeregu po dekompozycji.
```{r}
pogoda.decom.res = pogoda.decom$random
```

```{r}
Acf(pogoda.decom.res, lag.max = 60)
```
Na podstawie Acf, wybrano model sredniej ruchomej MA(12).

```{r}
Pacf(pogoda.decom.res, lag.max = 60)
```

Na podstawie Pacf wybrano model autoregresji AR(2).

Dekompozycja na podstawie modelu regresji
```{r}
pogoda.tslm = tslm(pogoda.ts ~ trend + season)
pogoda.tslm.res = pogoda.tslm$residuals
plot(pogoda.tslm.res)

```
```{r}
Acf(pogoda.tslm.res, lag.max = 60)
```
Na podstawie Acf, wybrano model sredniej ruchomej MA(1).
```{r}
Pacf(pogoda.tslm.res, lag.max = 60)
```
Na podstawie Pacf wybrano model autoregresji AR(1).

## 3. Tworzenie modeli oraz ich ocena
Zestawienie modeli na podstawie Acf i Pacf dla trzech metod przeksztalcania danych:
a) roznicowanie: ACF - MA(3), PACF - AR(3)
```{r}
pogoda.ma.diff = Arima(pogoda.ts, order = c(0,1,3), seasonal = c(0,1,0))
pogoda.ar.diff = Arima(pogoda.ts, order = c(3,1,0), seasonal = c(0,1,0))
```

b) dekompozycja na podstawie sredniej ruchomej: ACF - MA(12), PACF - AR(2)
```{r}
pogoda.ma.decompose = Arima(pogoda.ts, order = c(0,1,12), seasonal = c(0,1,0))
pogoda.ar.decompose = Arima(pogoda.ts, order = c(2,1,0), seasonal = c(0,1,0))
```
c)  dekompozycja na podstawie modelu regresji: ACF - MA(1), PACF - AR(1)
```{r}
pogoda.ma.tlsm = Arima(pogoda.ts, order = c(0,1,1), seasonal = c(0,1,0))
pogoda.ar.tlsm = Arima(pogoda.ts, order = c(1,1,0), seasonal = c(0,1,0))
```

Dla kazdej z metod (roznicowanie, dekompozycja na podstawie sredniej ruchomej, dekompozycja na podstawie modelu regresji) stworzono dodatkowo nastepujace modele:
Model szeregu czasowego z d=1 oraz D=1 z istotnymi wspolczynnikami modelu 
```{r}
fixedModels = function(model){
coefs = model$coef
coefs.sd = sqrt(diag(model$var.coef))
ind = abs(coefs/(1.96*coefs.sd))
signif = which(ind >= 1)
temp.fixed = numeric(length(coefs.sd))
temp.fixed[signif] = NA
return(temp.fixed)
}

diff.ma.fixed = fixedModels(pogoda.ma.diff)
pogoda.ma.diff.fixed = Arima(pogoda.ts, order = c(0,1,3), seasonal = c(0,1,0),
                             fixed = diff.ma.fixed)
diff.ar.fixed = fixedModels(pogoda.ar.diff)
pogoda.ar.diff.fixed = Arima(pogoda.ts, order = c(3,1,0), seasonal = c(0,1,0),
                             fixed = diff.ma.fixed)

decompose.ma.fixed = fixedModels(pogoda.ma.decompose)
pogoda.ma.decompose.fixed = Arima(pogoda.ts, order = c(0,1,12), seasonal = c(0,1,0),
                                  fixed = decompose.ma.fixed)
decompose.ar.fixed = fixedModels(pogoda.ar.decompose)
pogoda.ar.decompose.fixed = Arima(pogoda.ts, order = c(2,1,0), seasonal = c(0,1,0),
                                  fixed = decompose.ar.fixed)

tlsm.ma.fixed = fixedModels(pogoda.ma.tlsm)
pogoda.ma.tlsm.fixed = Arima(pogoda.ts, order = c(0,1,1), seasonal = c(0,1,0),
                             fixed = tlsm.ma.fixed)
tlsm.ar.fixed = fixedModels(pogoda.ar.tlsm)
pogoda.ar.tlsm.fixed = Arima(pogoda.ts, order = c(1,1,0), seasonal = c(0,1,0),
                             fixed = tlsm.ar.fixed)

```
Model dla szeregu zmodyfikowanego przez przeklsztalcenia (d=0, D=0)
```{r}
pogoda.ma.diff.modified = Arima(pogoda.diff, order = c(0,0,3),
                                seasonal = c(0,0,0))
pogoda.ar.diff.modified = Arima(pogoda.diff, order = c(3,0,0),
                                seasonal = c(0,0,0))

pogoda.ma.decompose.modified = Arima(pogoda.decom.res, order = c(0,0,12),
                                     seasonal = c(0,0,0))
pogoda.ar.decompose.modified = Arima(pogoda.decom.res, order = c(2,0,0), 
                                     seasonal = c(0,0,0))

pogoda.ma.tlsm.modified = Arima(pogoda.tslm.res, order = c(0,0,1),
                                seasonal = c(0,0,0))
pogoda.ar.tlsm.modified = Arima(pogoda.tslm.res, order = c(1,0,0),
                                seasonal = c(0,0,0))

```
Model dla szeregu zmodyfikowany przeksztalceniami z istotnymi wspolczynnikami modelu
```{r}
diff.ma.fixed.modified = fixedModels(pogoda.ma.diff.modified)
pogoda.ma.diff.fixed.modified = Arima(pogoda.diff, order = c(0,0,3),
                             seasonal = c(0,0,0), fixed = diff.ma.fixed.modified)
diff.ar.fixed = fixedModels(pogoda.ar.diff.modified)
pogoda.ar.diff.fixed = Arima(pogoda.diff, order = c(3,0,0),
                             seasonal = c(0,0,0), fixed = diff.ma.fixed.modified)

decompose.ma.fixed.modified = fixedModels(pogoda.ma.decompose.modified)
pogoda.ma.decompose.fixed.modified = Arima(pogoda.decom.res, order = c(0,0,12),
                             seasonal = c(0,0,0), fixed = decompose.ma.fixed.modified)
decompose.ar.fixed.modified = fixedModels(pogoda.ar.decompose.modified)
pogoda.ar.decompose.fixed.modified = Arima(pogoda.decom.res, order = c(2,0,0), 
                              seasonal = c(0,0,0), fixed = decompose.ar.fixed.modified)

tlsm.ma.fixed.modified = fixedModels(pogoda.ma.tlsm.modified)
pogoda.ma.tlsm.fixed.modified = Arima(pogoda.tslm.res, order = c(0,0,1), 
                              seasonal = c(0,0,0), fixed = tlsm.ma.fixed.modified)
tlsm.ar.fixed.modified = fixedModels(pogoda.ar.tlsm.modified)
pogoda.ar.tlsm.fixed.modified = Arima(pogoda.tslm.res, order = c(1,0,0), 
                              seasonal = c(0,0,0), fixed = tlsm.ar.fixed.modified)
```
Model auto.arima dla szeregu przeksztalconego
```{r}
pogoda.diff.modified.auto = auto.arima(pogoda.diff)
pogoda.decompose.modified.auto = auto.arima(pogoda.decom.res)
pogoda.tlsm.modified.auto = auto.arima(pogoda.tslm.res)
```
W nastepnym etapie sprawdzono wystepowanie bialego szumu dla reszt modelu - wykonano Acf oraz Pacf dla reszt wszystkich modeli. Ponizej pokazano przykladowe wyniki Acf i Pacf. Analogicznie postapiono z pozotalymi modelami. 
```{r}
Acf(pogoda.ar.decompose$residuals)
Pacf(pogoda.ar.decompose$residuals)
```
W nastepujacych modelach nie zaobserwowano bialego szumu, co spowodowalo odrzucenie modeli w dalszej analizie.
Odrzucone modele: pogoda.ar.decompose,
pogoda.ar.decompose.fixed.modified, 
pogoda.ar.decompose.modified, pogoda.ar.tlsm, pogoda.ar.tlsm.fixed,
pogoda.ar.tlsm.modified, pogoda.ma.decompose.fixed, 
pogoda.ma.decompose.fixed.modified, pogoda.ma.tlsm, pogoda.ma.tlsm.fixed,

Ocena modeli

Dla pozostalych modeli wykonano ich ocene. W tym celu wyznaczono parametry AIC, AICc, BIC. Posortowano otrzymane wartosci w sposob rosnacy.
```{r}
Models = c("pogoda.ar.decompose.fixed", "pogoda.ar.diff", "pogoda.ar.diff.fixed",
           "pogoda.ar.diff.modified", "pogoda.ar.tlsm.fixed.modified", 
           "pogoda.ma.decompose",  "pogoda.ma.decompose.modified", 
           "pogoda.ma.diff", "pogoda.ma.diff.fixed", 
           "pogoda.ma.diff.fixed.modified", "pogoda.ma.diff.modified", 
           "pogoda.ma.tlsm.fixed.modified", "pogoda.ma.tlsm.modified", 
           "pogoda.tlsm.modified.auto",   "pogoda.diff.modified.auto", 
           "pogoda.decompose.modified.auto")
```

```{r}
calculateParameters= function(parameter){
  df = data.frame(value = numeric(), modelName = character())
  for (model in Models){
    df[nrow(df)+1, 1] = eval(parse(text = model))[[parameter]]
    df[nrow(df), 2] = model
  }
  df = df[order(df$value),c(1,2)]
  return(df)
}

AIC = calculateParameters("aic")
AIC

AICc = calculateParameters("aicc")
AICc

BIC = calculateParameters("bic")
BIC
```
Wybrano 3 najlepiej dopasowane modele z kazdej kategorii. Wszystkie kategorie (AIC, AICc, BIC) jako najlepsze modele pod wzgledem wartosci estymatorow, wskazaly nastepujace modele:
pogoda.decompose.modified.auto, pogoda.ma.decompose.modified, pogoda.ar.diff.fixed

Kolejnym etapem byla ocena ex post. W tym celu wyznaczono nastepujace parametry:
MAE – sredni absolutny blad prognozy,
MSE – sredni kwadratowy blad prognozy,
RMSE – pierwiastek błędu sredniokwadratowego,
MPE – sredni względny blad prognozy,
MAPE – sredni absolutny wzgledny blad prognozy,

Parametry te rowniez powinny byc jak najmniejsze. Dla wszystkich modeli wyznaczono prognoze, a nastepnie wymienione wyzej parametry. Na wykresach zestawiono otrzymane prognozy z rzeczywistymi danymi (kolor czerwony).
```{r fig.height=8, fig.width=12, message=FALSE, warning=FALSE}
expostCalculation= function(model){
  library(forecast)
  library(caret)
  library(smooth)
  library(zoo)
  df = data.frame(modelName = character(), MAE=numeric(), MSE=numeric(),
                  RMSE=numeric(), MPE=numeric(), MAPE=numeric())
  par(mfrow=c(8,2))
  par(mar=c(0.5,0.5,0.5,0.5))
  for (model in Models){
    forecast1 = forecast::forecast(eval(parse(text = model)),
            h = length(pogoda.ts.test), level = c(99.5))
    df[nrow(df)+1, 1] = model
    df[nrow(df), 2] = MAE(forecast1$mean, as.vector(pogoda.ts.test))
    df[nrow(df), 3] = MSE(forecast1$mean, as.vector(pogoda.ts.test))
    df[nrow(df), 4] = RMSE(forecast1$mean, as.vector(pogoda.ts.test))
    df[nrow(df), 5] = MPE(forecast1$mean, as.vector(pogoda.ts.test))
    df[nrow(df), 6] = MAPE(forecast1$mean, as.vector(pogoda.ts.test))
    plot(as.yearmon(time(pogoda.ts.test)), pogoda.ts.test, type="o", col="red")
    par(new = TRUE)
    plot(as.yearmon(time(pogoda.ts.test)), forecast1$mean, 
         type="l", col=rainbow(16)[nrow(df)+1], ylab = "", xlab = "", yaxt = "n")
    title(model)
  }
  return(df)
}
expostParameters = expostCalculation(Models)
expostParameters
```
## 4. Wybor najlepszych modeli i wnioski
Na podstawie powyzszej analizy, wybrano nastepujace modele:

### * Model1 = pogoda.ar.decompose.fixed
### * Model2 = pogoda.ar.diff

Ponizej przedstawiono szereg wraz z prognoza  przy uzyciu wybranych modeli. Dodatkowo kolorem czerownym zaznaczono rzeczywiste wartosci szeregu. 
```{r}
forecast_m1 = forecast::forecast(pogoda.ar.decompose.fixed, 
                                 h = length(pogoda.ts.test), level = 99.5)
forecast_m2 = forecast::forecast(pogoda.ar.diff, h = 
                                   length(pogoda.ts.test), level = 99.5)

plot(forecast_m1)
lines(pogoda.ts.test, col = "red")
plot(forecast_m2)
lines(pogoda.ts.test, col = "red")
```

Podsumowanie

Na podstawie przeprowadzonej analizy wybrano dwa modele dla miesiecznej sumy wyszukan slowa "pogoda" w wyszukiwarce Google. Modele te wybrano w oparciu o niskie oceny AIC, AICc, BIC, oraz niskie wartosci parametrow oceny ex post, a takze po wczesniejszym odrzuceniu modeli dla ktorych reszt nie uzyskano bialego szumu. Wybrane modele to:

### *ARIMA(2,1,0)(0,1,0)[12] - pogoda.ar.decompose.fixed

### *ARIMA(3,1,0)(0,1,0)[12] - pogoda.ar.diff

